臺灣高等法院刑事判決　　　　　　　　100年度上訴字第455號
上　訴　人　臺灣臺北地方法院檢察署檢察官
被　　　告　李月里
選任辯護人　陳啟昌律師
上列上訴人因被告偽造有價證券案件，不服臺灣臺北地方法院99
年度訴字第1462號，中華民國99年12月30日第一審判決（起訴案
號：臺灣臺北地方法院檢察署99年度偵字第9840號），提起上訴
，本院判決如下：
    主  文
上訴駁回。
    理  由
一、本件公訴意旨略以：被告李月里（以下簡稱被告）原任職於
    址設臺北市○○區○○路101 號2 樓之2 之海邦旅行社，於
    民國98年5 月至同年7 月28日間，利用保管告訴人即同事尤
    美雀（以下簡稱告訴人）之支票簿、印鑑章之機會，竟意圖
    供行使之用，基於偽造有價證券之犯意，未經告訴人同意，
    在上址旅行社辦公室內，陸續在如附表所示支票之發票人欄
    上盜蓋告訴人之支票印鑑章，並在其上填載如附表所示之票
    面金額及發票日後，持往李謝玉珠位於臺北市中正區○○○
    路○ 段78巷1 弄8 號2 樓之住處，將如附表所示之支票交予
    李謝玉珠供作擔保，藉以向李謝玉珠調借款項而行使之；嗣
    經告訴人察覺前揭支票遭盜用後，始循線查悉上情，因認被
    告涉犯刑法第201 條第1 項偽造有價證券罪嫌。
二、按犯罪事實應依證據認定之，無證據不得認定犯罪事實；不
    能證明被告犯罪者，應諭知無罪之判決，刑事訴訟法第154
    條第2 項、第301 條第1 項分別定有明文。又事實之認定，
    應憑證據，如未能發現相當證據，或證據不足以證明，自不
    能以推測或擬制之方法為裁判基礎；而告訴人之告訴，本以
    使被告受刑事訴追為目的，故其陳述是否與事實相符，自應
    調查其他證據，以資審認，苟其所為攻擊之詞，尚有瑕疵，
    則在此瑕疵未予究明以前，即不能遽採為斷罪之基礎（最高
    法院40年度台上字第86號、69年度台上字第1531號等判例意
    旨參照）；而認定犯罪事實所憑之證據，雖不以直接證據為
    限，間接證據亦包括在內，然而無論直接證據或間接證據，
    其為訴訟上之證明，須於通常一般之人均不致有所懷疑，而
    得確信其為真實之程度者，始得據為有罪之認定，倘其證明
    未達到此一程度，而有合理之懷疑存在，無從使事實審法院
    得有罪之確信時，即應由法院為諭知被告無罪之判決（最高
    法院76年度台上字第4986號判例意旨參照）。再者，我國刑
    事訴訟制度業已修正為以當事人進行主義為主，職權進行主
    義為輔，檢察官立於原告之地位，其對於被告之犯罪事實負
    有積極舉證之義務，刑事被告則無自證無罪之義務，被告在
    訴訟上所為之辯解，只須達於對起訴事證提出合理質疑之程
    度為已足，檢察官如對於被告所為之辯解仍有爭執，即應依
    刑事訴訟法第161 條之規定，負積極舉證之責。
三、訊據被告固不否認如附表所示8 張支票均係其所填寫，亦係
    用於其個人與李謝玉珠間之債務等事實，惟堅詞否認有何未
    經告訴人同意而私自偽造支票之犯行，辯稱：告訴人知道伊
    持支票向李謝玉珠借款，有時告訴人忙，伊會寫好支票日期
    、金額交給告訴人蓋章等語。
四、公訴意旨認為被告涉犯偽造有價證券罪嫌，無非係以被告之
    供述、告訴人之指述、李謝玉珠之證述、切結書1 份及附表
    所示支票8 張等，為其論據。查被告在附表所示發票人為告
    訴人之支票8 張上書寫日期、金額並背書後，持向李謝玉珠
    借款之事實，為被告所不爭執，亦經告訴人指述及李謝玉珠
    證述明確（見原審卷第58至63頁、第55至58頁），且有附表
    所示支票8 張在卷足考（見偵字第9840號卷第7 至9 頁），
    堪認為真。被告既以前揭情詞置辯，則本案爭點在於被告填
    寫完成附表所示支票8 張後，是否經告訴人蓋印，或經告訴
    人授權蓋印而完成各該支票之發票行為。經查：
（一）有關告訴人之指訴部分：
    1.關於附表所示8 張支票之開立是否經過告訴人同意一節，
      告訴人雖於警詢、偵訊時均指述：李謝玉珠持有伊名義之
      支票共14張，其中6 張係伊親自開出借錢給被告，起訴書
      附表所示8 張支票是被告未經伊同意侵占開出等語（見偵
      查卷第3 至4 頁、第25頁），然告訴人嗣於99年11月16日
      之原審審理中證稱：經起訴之8 張支票中，伊記得有1 張
      或2 張是伊拿空白支票給被告自己填，附表編號1 的支票
      是伊經手開出去的，伊借給被告的票太多，伊已有所混亂
      等語（見原審卷第59頁反面、63頁），已就原主張為被告
      盜開之8 張支票，供承有伊經手開出、交付空白支票予被
      告使用之情形。告訴人再於99年12月7 日原審審理中陳稱
      ：經伊查證，星展銀行的支票是伊撕下拿給被告的，該部
      分伊有未整理好的疏失，較有爭議的是大臺北銀行的支票
      ，其中4 張是被告自己撕的，後來被告有跟伊說，其中附
      表編號4 、5 之支票，是伊不在時，被告擅自拿取開立的
      ，另附表編號1 至3 之支票是伊給被告的等語（見原審卷
      第104 頁），再度說明告訴人原所指訴遭偽造之8 張支票
      中，存有經告訴人同意開立、被告事後報備之情形，亦有
      因未整理妥當而誤為被告所盜開之情形，其中附表編號1
      至3 所示之大臺北銀行支票、附表編號6 至8 所示之星展
      銀行支票部分，係告訴人拿給被告使用，既經告訴人陳明
      無訛，該部分即無偽造有價證券可言，應堪認定；且已無
      從依告訴人於警詢及偵查中之指訴，即逕認如附表所示之
      8 張支票均為被告所偽造。
    2.又關於借支票予被告之習慣，經告訴人於原審審理中證稱
      ：伊若拿空白的支票給被告，金額、日期由被告填寫，票
      頭是空白不做記載，仍須由伊蓋章，不會授權被告蓋章，
      若為伊寫好借給被告的票，伊會在票頭寫金額、日期、註
      記「李借」，伊借給被告的支票都是蓋好章拿給被告的等
      語（見原審卷第59頁反面、123 頁），是依告訴人所述，
      其一般借支票予被告時，仍由其自行蓋章，其餘部分方授
      權被告填寫，並無將印鑑交給被告，並委由被告自行於支
      票蓋章之習慣。告訴人雖於原審審理中證稱：伊98年6 月
      25日至28日之間返回嘉義，將支票及印鑑章交給被告保管
      ，以便有人要跟伊請款時，請被告幫伊開票出去，因有些
      旅行團一定要在出團前向伊請到款，98年6 月29日返回公
      司後，被告始告知有自行開用其支票2 張，其後伊即未再
      將印鑑交給被告保管等語（見原審卷第104 頁反面、122
      至123 頁），意指告訴人因請假期間，為應某些旅行團出
      團開票所需，故將其支票及印鑑交由被告保管；惟經被告
      否認有代為保管告訴人印鑑之情事，辯稱：如有付款之需
      ，均係告訴人將票開好、印鑑蓋好後交給伊，伊僅是幫忙
      將支票拿給請款的人，98年6 月26日被告回去之前，亦係
      將票開好拿給伊等語。查，衡以告訴人庭呈之記事本（見
      外放證物袋）記載，被告自97年11月起，即多次向告訴人
      借用支票週轉，告訴人顯知被告財務狀況不佳，其縱需寄
      放支票、印鑑以備不時之需，依一般經驗，亦應委託被告
      外之其他同事，然依其所述，卻係將支票、印鑑交給被告
      、授權被告代為開票，殊與常情相違。又參諸一般旅行團
      招募團員、出團時程，常有多月之計劃時間，以便統計人
      數、安排並訂妥相關食宿交通事宜，是何團體於何時出團
      ，應係早即確定之事，並無臨時突然出團之可能，於此等
      預為計畫之情形，告訴人即可掌握何一旅行團將於其不在
      臺北之週末期間出發，且經告訴人陳稱其從事旅行服務業
      已有23年之經驗等情（見原審卷第58頁），自可預先詢知
      何團體須在出團前請到款項，而事先開妥支票委由他人交
      付，已難想像有何同業臨時前來請款之突發狀況，且出團
      前1 日須請到款者，亦非開立遠期支票所能支應，故告訴
      人陳稱係為因應同業臨時請款，方於離開臺北期間將支票
      及印鑑交由被告保管之理由，尚與該情不符；告訴人亦於
      原審審理時證稱：於交付被告保管期間，並未發生客戶請
      款之事，且公司週六、日放假，無人留守，公司設有保全
      系統，沒有鑰匙無法進入，被告應無鑰匙等語（見原審卷
      第61頁反面、123 頁反面），是被告既無法進入該公司，
      又如何接獲急需款項之旅行團之通知，並為告訴人處理相
      關業務；故於一般旅行團出團狀況應可事先掌握之情形，
      被告所辯：告訴人將支票開好、章蓋好，伊僅是幫忙把票
      拿給請款的人等情，尚屬合理，且與被告一般出借支票予
      被告之習慣相符；承上，足可對於告訴人所指有交付印鑑
      予被告等語，構成合理之懷疑。
    3.再查，告訴人於原審審理中已確認提出告訴如附表所示之
      8 張支票，僅有編號4 、5 之支票係未經其同意而自行偽
      造如前。又附表編號4 、5 所示之支票，其存根上經分別
      註記「李取6/26」、「李姊」等情，經告訴人於原審審理
      中證稱：2 張連號打三角形（即附表編號4 、5 所示）之
      支票，是伊不在臺北時，被告自行撕走的，被告未經其同
      意開票，星期一才告訴伊，編號4 之支票票根上之「李取
      」、編號5 之支票票根上之「李姊」，是被告寫的，被告
      有2 次寫過「李取」在票根，一次即上開2 連號支票，另
      一次是GY0000000 、GY0000000 號支票等語（見原審卷第
      104 頁反面、第59頁反面）；惟被告如係趁代為保管之便
      而私自開立附表編號4 、5 之支票，是否有必要在票根上
      註記上開字樣，徒使告訴人察覺其盜開支票情事，尚屬有
      疑，復參諸扣案由被告所提出之10本票根，除告訴人所指
      之GY0000000 、GY0000000 號等支票存根外，尚有甚多存
      根有相類之註記（見外放證物袋），是票根上註記類似「
      李取」等字樣之支票，並非特例，然除附表編號4 、5 之
      支票外，其他有相類註記之支票，均未經告訴人主張為被
      告所盜開之支票，故亦無從僅以附表編號4 、5 之支票上
      有上開註記一節，即逕認為被告未經告訴人同意而私自開
      立偽造之支票。再者，以告訴人於原審審理中所證稱其借
      票予被告之習慣：如拿空白的票給被告，票頭空白不做記
      載等語（見原審卷第59頁反面），對照告訴人99年11月23
      日陳報之大臺北銀行支票票根原本（見外放證物袋），有
      8 張空白票根（票據號碼：GY0000000 、GY0000000、GY0
      000000、GY0000000 、GY0000000、GY0000000、GY000000
      0 、GY0000000 ），另附表編號6 、7 所示支票，亦經告
      訴人確認為未寫金額、授權被告填寫之情形（見原審卷第
      41頁、第104 頁），顯見告訴人交付空白支票予被告，概
      括授權被告自行填寫日期、金額，事後回報告訴人之借票
      模式，並非少有，則附表編號4 、5 之支票，是否亦係沿
      相同模式概括授權被告使用，實存有其可能性。
    4.又參以告訴人於原審審理時先證稱：縱使借空白支票給被
      告，仍須由伊蓋章，不會授權被告蓋章等語（見原審卷第
      123 頁），惟又證稱：伊於週四晚間回南部時，會將支票
      、印鑑交給被告保管等語之情形（見偵查卷第25、43頁、
      原審卷第60、123 、140 頁反面），關於究有無委託被告
      保管其支票、印鑑之事，所述已有不一。另如告訴人於原
      審審理中所稱：被告沒有在伊不在時，向伊借支票等語（
      見原審卷第123 頁），與其另所陳稱：98年6 月中旬伊有
      2 次不在臺北，其中一次被告好像有打電話跟伊說要借用
      支票，伊現在無法確認等語（見原審卷第122 頁），則告
      訴人關於被告有無打電話向其借用支票、經其同意由被告
      自行蓋章開票一事，前後所述亦互有矛盾。告訴人復於原
      審審理中證稱：「我只能說我借給李月里的票太多了，包
      括我寫的，往來明細很多，我自己可能有點混亂。」等語
      （見原審卷第63頁），則就被告所使用告訴人之支票中，
      究係何者為被告所偽造，是否即能特定附表編號4 、5 之
      支票為被告所偽造，洵有疑問；故難逕採告訴人之陳述作
      為認定被告犯罪之依據。
    5.又參以告訴人所提被告借票一覽表及其記事本顯示，被告
      向告訴人借款之支票有多張於98年6 月23日、24日、25日
      、27日、29日、30日、7 月1 日到期（見原審卷第38至41
      頁及外放證物袋），對照告訴人於原審審理中所述：伊繼
      續借被告支票之原因，係因有一些之前借給被告的支票，
      因為要兌現了，故開後面的票讓被告把之前的票換回來等
      語（見原審卷第122 頁反面），故被告於上開數日面臨支
      票發票日屆至之兌現壓力，而對告訴人而言，倘被告無力
      兌現支票，告訴人亦將遭受信用不佳之註記，故告訴人迫
      於緊急而同意被告開具附表編號4 、5 之支票以換回已屆
      期但兩人均無力兌現之支票，亦有其可能。
    6.綜上，本案告訴人之指述既有前揭諸多瑕疵可指，自難採
      為認定被告犯罪之證據。
（二）告訴人雖提出被告簽具之借據及切結書各1 份為憑，惟查
      ：
    1.該98年7 月28日之借據所列支票，即係被告用以向李謝玉
      珠借款之支票14張（含附表編號4 、5 之支票），經該借
      據記載：「李月里……向支票持有人尤美雀借以下之票據
      ，並願負起其每張票之兌現責任，如支票有任何爭議均與
      尤美雀無關，本人李月里……願負起兌現及法律之所有責
      任。」等語（見偵查卷第10頁），既係以「借據」為名，
      其中並無任何被告未經告訴人同意即私自簽發支票之記載
      ，則該借據不僅無法證明本件被告有何私自簽發而偽造有
      價證券之犯行，反更徵被告與告訴人間，確有多次借票週
      轉之事實及慣例。
    2.另參諸98年7 月28日之切結書，雖載有：「本人李月里…
      …在工作職務之便竊取使用尤美雀之支票，今被發現，懇
      請原諒，特立此切結書聲明以下票據均與尤美雀無關，本
      人願負以下票據兌現及法律責任，如有任何一張支票無法
      兌現本人願接受立即法律責任」等語，惟其中「竊」及「
      今被發現」等字，係遭塗改後再行填寫，且「今被發現」
      等字，係告訴人之字跡，而該切結書所列支票高達28張（
      見偵查卷第31頁），除其中附表編號4 、5 之支票外，告
      訴人均未主張為被告所偽造，則該切結書所載「竊取」一
      語，顯非全然事實。此亦經告訴人於原審審理中證稱：切
      結書裡本來寫借取，後來伊將之改成竊取，伊向被告說6
      月26日係未經同意拿了2 張支票，要用竊字，而非借字，
      但其上所列的支票並非全部是竊取的，也有借的，改成竊
      取時，沒有特別註明是哪幾張支票，因伊當時很生氣，不
      會看這麼多問題，且未碰過這種事情，對法律不熟悉，也
      沒有寫過切結書，不知道怎麼處理是最好的，伊認為借據
      、切結書都寫，對伊比較有保障等語（見原審卷第60至61
      頁），可見告訴人當時令被告書立此份切結書之目的，在
      於免除自己責任，並非釐清「竊取」與否，亦無從以該「
      竊取」字樣，即認所列支票均為被告所偽造開立。
    3.另經證人即於被告簽立切結書時在場之海邦旅行社同事湯
      孝駿於原審審理中證實：告訴人有叫被告寫切結書，時間
      約中午左右，渠等在爭執時，伊有問告訴人發生何事，告
      訴人說是支票的事，伊告知被告好好處理，不要發生不愉
      快，伊聽到告訴人要被告寫切結書，伊不知被告如何寫，
      告訴人看了不是很滿意，有請被告重寫，伊看到第一次是
      被告自己寫，寫完有給伊看，伊表示這樣寫不太好，但現
      已忘記原因，後來告訴人要求改寫，目前卷內所附切結書
      與伊當時所見之切結書格式不同等語（見原審卷第64頁反
      面至66頁），益證告訴人當時要求被告簽立之切結書，係
      經反覆修飾，務使內容對告訴人有利，該竊取等字樣，尚
      非被告所自認之意思。
    4.從而，該切結書上所列支票28張中，究竟何者係告訴人授
      權、何者係被告未經同意簽發之支票，自非僅憑該份切結
      書所能辨別，該份切結書不能認係被告之自白，自不能憑
      其記載，遽認被告未經告訴人同意而簽發起訴書附表所示
      8 張支票。
五、綜上，告訴人之指述有上開前後不一之情形，前揭借據、切
    結書等，均不足認定被告有自認偽造之情事，即難相互補強
    作為被告犯罪之積極證據。本件附表所示由被告填寫日期、
    金額而完成之支票8 張，其開票行為是否經過告訴人之概括
    授權，己構成合理之懷疑，自難逕以刑法第201 條第1 項之
    偽造有價證券罪責相繩。此外，復查無其他積極證據足資認
    定被告有何公訴意旨所指偽造如附表所示支票之犯行，不能
    證明其犯罪，自應為無罪判決之諭知。
六、公訴人所提之全部證據，尚不足為認定被告有偽造有價證券
    犯行，原判決為被告無罪之諭知，核無不當，應予維持。公
    訴人不服原審判決，提起上訴意旨略以：告訴人已明白供述
    其不在臺北期間，雖有將支票印鑑章交被告保管，但因未有
    同業臨時來請款，故被告未幫其付過款，而是否有臨時請款
    之情形，應調查相關合作同業為證，原審臆測告訴人應能預
    先詢知請款同業有請款之需，且未調查相關事證，即認告訴
    人於借給被告之支票到期時，存有兌現壓力，告訴人可能迫
    於緊急，同意於98年6 月26日由被告開票換回已屆期但2 人
    均無力兌現之支票等，有判決不備理由之錯誤，求為撤銷原
    判決等語；惟查，告訴人已於原審審理中自承其所稱交付支
    票及印鑑委由被告保管期間，並無同業臨時請款，而參以一
    般旅行團之成團、籌畫過程，出團時間均可掌握，告訴人所
    指為出團而臨時請款之情況，與常情未合，且告訴人亦自承
    與被告間確有到期換票之慣例存在等情，已析述如上，公訴
    人執前詞認被告涉有該等犯行，係對原審依職權所為之證據
    取捨及心證裁量，重為爭執，並未提出其他積極證據以供調
    查，仍無從使本院形成被告有罪之心證，其上訴難認為有理
    由，應予駁回。
據上論斷，應依刑事訴訟法第368 條，判決如主文。
本案經檢察官黃全祿到庭執行職務。
中    華    民    國   100    年    5     月    10    日
                  刑事第十九庭審判長法  官  鄧振球
                                    法  官  潘翠雪
                                    法  官  彭幸鳴
以上正本證明與原本無異。
如不服本判決，應於收受送達後10日內向本院提出上訴書狀，其
未敘述上訴之理由者並得於提起上訴後10日內向本院補提理由書
（均須按他造當事人之人數附繕本）「切勿逕送上級法院」。
                                    書記官  陳靜姿
中    華    民    國   100    年    5     月    10    日
附表：
┌──┬─────┬─────┬────┬────┬────┐
│編號│ 付款銀行 │ 支票號碼 │票面金額│票  載  │支票存根│
│    │          │          │ 新臺幣 │發票日  │註記字樣│
├──┼─────┼─────┼────┼────┼────┤
│ 1  │大臺北銀行│GY0000000 │30萬元  │98.7.30 │        │
├──┤長安分行  ├─────┼────┼────┼────┤
│ 2  │          │GY0000000 │57萬元  │98.7.30 │        │
├──┤          ├─────┼────┼────┼────┤
│ 3  │          │GY0000000 │63萬元  │98.8.11 │        │
├──┤          ├─────┼────┼────┼────┤
│ 4  │          │GY0000000 │78萬元  │98.8.17 │李取6/26│
├──┤          ├─────┼────┼────┼────┤
│ 5  │          │GY0000000 │25萬元  │98.8.12 │李姊    │
├──┼─────┼─────┼────┼────┼────┤
│ 6  │星展銀行  │DB0000000 │25萬元  │98.7.8  │李      │
├──┤敦北分行  ├─────┼────┼────┼────┤
│ 7  │          │DB0000000 │21萬元  │98.7.10 │李      │
├──┤          ├─────┼────┼────┼────┤
│ 8  │          │DB0000000 │30萬元  │98.8.27 │        │
└──┴─────┴─────┴────┴────┴────┘